【裁判字號】    98,交聲,93
【裁判日期】    980925
【裁判案由】    違反道路交通管理處罰條例聲明異議
【裁判全文】
臺灣雲林地方法院交通事件裁定          98年度交聲字第93號
移送機關即
原處分機關  交通部公路總局嘉義區監理所雲林監理站
異  議  人
即受處分人  峻泰汽車貨運有限公司
代  表  人  甲○○
上列異議人即受處分人因違反道路交通管理處罰條例案件，對於
交通部公路總局嘉義區監理所雲林監理站民國98年5 月13日所為
之雲監裁字第裁72-JAO171745號裁決處分（原舉發違反道路交通
管理事件通知單：南投縣政府警察局98年1 月14日投警交字第JA
O171745 號），聲明異議，本院裁定如下：
    主  文
原處分撤銷。
前項撤銷部分，峻泰汽車貨運有限公司不罰。
    理  由
一、原處分意旨略以：異議人即受處分人峻泰汽車貨運有限公司
    所有，由乙○○駕駛之車牌號碼WD-847號營業貨運曳引車（
    下稱本案曳引車），於民國98年1 月14日上午9 時17分許，
    行經南投縣竹山鎮○○段地磅處，因汽車裝載貨物載重41.
    06公噸，車輛核重僅為35公噸，是超重6.06公噸，為南投縣
    政府警察局交通隊員警攔停，當場製單舉發，交通部公路總
    局嘉義區監理所雲林監理站（下稱原處分機關）遂依道路交
    通管理處罰條例第29條之2 第3 項之規定，於98年5 月13日
    ，裁處異議人罰鍰新臺幣（下同）17,000元，並記汽車違規
    紀錄1 次。
二、異議意旨略以：異議人為警方舉發違規車輛，當日途經經濟
    部水利署第四河川局地磅站時，時間為98年1 月14日上午8
    時48分許，過磅時總重為38.38 公噸，未超過核定之總重量
    百分之10，因此允得發行，而依當時天氣晴朗，載運砂石重
    量理應會因水分流失、蒸發而減少，況該車輛於同日上午9
    時17分扺達竹山鎮○○段地磅站，中間僅相隔29分鐘，此乃
    該車由第四河川局地磅站出發至竹山鎮○○段地磅站之合理
    時間，路途上無再至其他地方裝載物品。經異議人向經濟部
    水利署第四河川局函詢，本件違規係因河川局地磅感應器其
    中一具遭補料挖土機掉落石塊擊中損壞所致。異議人載運砂
    石時，因信賴第四河川局地磅站之過磅，並無裝載逾核定總
    重量百分之10之情形而核予放行，此為人民對政府機關之信
    賴，今遭舉發違規超載，顯與誠實信用之方法有違，違反人
    民之信賴保護原則，爰依法聲明異議，請求撤銷原處分。
三、按行政行為應受法律及一般法律原則之拘束，行政行為，應
    以誠實信用之方法為之，並應保護人民正當合理之信賴，行
    政程序法第4 條、第8 條分別定有明文。另按行政法上信賴
    保護原則之適用，須具備下列所述要件，始足當之：一、須
    有信賴基礎：即須有一個足以引起當事人信賴之國家行為 (
    含行政機關之行政處分或其他行為)； 二、信賴表現：即當
    事人因信賴該國家行為而展開具體的信賴行為 (包括運用財
    產及其他處理行為)， 且信賴行為與信賴基礎間須有因果關
    係，而如嗣後該國家行為有變更或修正，將使當事人遭受不
    能預見之損失；三、信賴值得保護：即當事人之信賴，必須
    值得保護。如當事人有以詐欺、脅迫或賄賂方法，獲得國家
    行為；對重要事項提供不正確資料或為不完全陳述，致使行
    政機關依該資料或陳述而為行為；明知行政機關之行為違法
    或因重大過失而不知等情形者，則其信賴不值得保護 (最高
    行政法院93年度判字第1677號裁判要旨參照）。經查：
  (一)異議人所有本案曳引車，於98年1 月14日上午8 時48分許，
    由經濟部水利署第四河川局地磅站（下稱第四河川局地磅站
    ）出場，過磅顯示為38.38 公噸，復於同日上午9 時17分許
    ，行經南投縣政府警察局竹山鎮○○段地磅管制站（下稱溫
    水段地磅站），為執行該路段過磅管制勤務員警會同過磅結
    果顯示：本案曳引車載運級配後總重41.06 公噸，而本案曳
    引車核重為35公噸，超重6.06公噸，為南投縣政府警察局交
    通隊員警當場攔停製單舉發等情，有南投縣政府警察局舉發
    違反道路交通管理事件通知單、南投縣政府警察局98年3 月
    3 投警交字第0980008094號函、經濟部水利署第四河川局過
    磅單各1 紙在卷可稽（參本院卷第11、13至15、17頁），復
    為異議人所坦認，應可認定。
  (二)證人即本案曳引車司機乙○○到庭具結證稱：伊舉發當天去
    集集溪底載砂石要到湖山水庫，從集集出來一定要經過河川
    局的地磅，一定要沒有超重才可以放行，後來在竹山交流道
    旁邊的地磅站秤卻超重了，伊中間沒有去其他地方，不知道
    為什麼會超重這麼多等語（參本院卷第35頁），經比對異議
    人所有上開曳引車於98年1 月14日上午8 時48分許，由第四
    河川局地磅站出場，有經濟部水利署第四河川局過磅單各1
    紙在卷可稽（參本院卷第11頁），復於同日上午9 時17分許
    ，行經溫水段地磅站，為南投縣政府警察局交通隊員警當場
    攔停製單舉發，有南投縣政府警察局舉發違反道路交通管理
    事件通知單在卷可憑（參本院卷第11頁），過程中間僅相隔
    29 分 鐘，此乃曳引車由第四河川局地磅站出發至竹山鎮○
    ○段地磅站所需之合理時間，故認證人乙○○上開證述屬實
    ，本案曳引車於駛離第四河川局地磅站後並未另加載其他物
    品。
  (三)證人即本案曳引車過磅人員丙○○具結證稱：98年1 月14日
    當天因為加減砂石重量的挖土機在加減砂石時，石頭掉落，
    打到地磅上六顆珠子的一顆，地磅是靠那個珠子在滑動，砸
    中的時候無人發現，之後聽說砂石車在交通隊那邊被發現超
    載了，就請地磅停止，請補料車上來磅，才知道地磅壞掉等
    語（參本院卷第46頁），核與經濟部水利署第四河川局98年
    3 月11日水四管字第09802005010 號函所載：「查98年1 月
    14 日 上午作業時，地磅感應器其中1 具（共6 具）遭補料
    挖土機掉落石塊擊中損壞，因屬突發事件，現場人員無法即
    時發現」等語，及該局98年7 月30日水四管字第098500
    60320 號函第二、三點所載：「二、本局辦理「濁水溪集鹿
    大橋上游段囚砂區疏濬土石採售分離即採即售作業」，係以
    重量管控，爰此砂石車進出場均需過磅。三、查該疏濬工程
    98年1 月14日上午作業時，地磅感應器其中1 具（共6 具）
    ，遭補料挖土機掉落石塊擊中損壞，致該地磅過磅數量較實
    際為輕；WD-847號營業用曳引車於集集鎮○○段實際過磅重
    量，以竹山鎮○○段過磅重量41.06 公噸認定之，尚屬合理
    」等語情節相符（參本院卷第18、第40頁），足證第四河川
    局地磅站98年1 月14日過磅本案曳引車之地磅確實損壞，致
    該地磅過磅數量較實際為輕。
  (四)異議人之法定代理人甲○○到庭陳述：伊是信賴河川局的過
    磅，當天是因地磅感應器損壞，導致所秤出來重量比實際輕
    ，當天本來秤出來是35公噸，後來水資局的人又再跟我們加
    料，所以用到38公噸等語，核與證人丙○○具結證稱：伊為
    過磅本案曳引車之過磅員，經濟部水利署中區水資局北岸管
    制站的地磅有3 個，有1 個是入場的，有2 個是出場的，曳
    引車入場時要秤空車重，曳引車出場時要秤是否符合載重的
    上限，且曳引車會在地磅上讓挖土機加減砂石，在挖土機那
    邊有螢幕，螢幕上會顯現目前秤重為多少，這樣操作挖土機
    人員才知道要加多少砂石到曳引車上，伊是操作電腦地磅的
    人員，河川局有告訴過磅人員，如果曳引車核重是35公噸，
    實際上載重的上限為38.5公噸，曳引車要來載砂石前要先辦
    卡，辦卡的時候過磅人員會設定該輛曳引車載重的上限，因
    本案曳引車核重為35公噸，故伊設定載重上限為38 .5 公噸
    ，當地磅螢幕顯示35公噸時，操作挖土機的人員會繼續增重
    ，挖土機操作人員不會加到35公噸就停止了，會以38.5 為
    上限繼續加砂石，電腦已經設定好上限，如果超過上限的話
    就不能夠出場，如果秤重為40公噸，超過38.5公噸的上限，
    挖土機會將曳引車上的砂石挖起來等語，及證人即本案曳引
    車司機乙○○證稱：伊在遭本案舉發前1 個多月，就已經去
    第四河川局載運砂石，都是開本案曳引車，之前去載都是以
    38.5公噸為上限，去第四河川局載運砂石的其他公司曳引車
    也是採同一標準，因為地磅有2 支，出場過磅時伊可以看到
    隔壁車輛秤重的情形，有秤重的數量有螢幕可以看，每一台
    都是以38.5公噸為上限，不可以超過，超過就不讓曳引車出
    場，伊從第四河川局到目的地湖山水庫只會經過竹山一個地
    磅，之前並沒有因為載重超過35公噸但是在寬限值內遭到南
    投縣政府警察局交通隊員開單過，在寬現值內警察不會開單
    ，本案是因第四河川局地磅壞掉導致實際重量變成41公噸多
    才遭到開單等語（參本院卷第46頁到50頁），核與經濟部水
    利署第四河川局98年7 月30日水四管字第09850060320 號函
    第四點所載：「四、另該車（即車號WD-847號營業用曳引車
    ）核定總重量為35公噸，依據警察單位認定載重誤差值為10
    ﹪，故本局即採即售作業係以38.5公噸為載重上限」等語（
    參本院卷第40頁）情節相符，足認當曳引車核重為35公噸時
    ，第四河川局係以38.5公噸為曳引車載運上限及放行標準，
    異議人辯稱信賴第四河川局過磅之總重量為38.38 公噸，並
    無裝載逾核定總重量百分之10乙情，應屬可採。縱認此百分
    之10「寬限值」制定目的係在於考量儀器測量之精準度等因
    素，避免因交通執法儀器使用上發生誤差，而以一定之寬容
    值篩選舉發處罰對象，由員警斟酌儀器測得之數據，決定是
    否舉發，並非提高法定核定總重量之標準，亦非授與車輛所
    有人增加裝載量之利益，然本案曳引車既經第四河川局地磅
    站人員列印磅單送交司機同意核予放行上路，又係第四河川
    局的慣行標準，過磅人員既已行使其行政裁量權同意放行，
    本案即存在一個足以引起異議人信賴之國家行為，有信賴基
    礎。而異議人又因第四河川局人員放行上路而有信賴行為。
    且異議人雖知悉裝載重量超過核定總重量35公噸，然本案既
    係由現場操作挖土機人員決定增加裝運的砂石量超過35 公
    噸，操作挖土機人員不會在35公噸時就停止增加砂石，而會
    以38.5公噸為上限繼續增加砂石，過磅人員亦以38.5公噸為
    本案曳引車載運上限輸入電腦乙情已如前述，本案並非由異
    議人決定將曳引車載重超過35公噸，當曳引車核重為35 公
    噸時第四河川局係以38.5公噸為上限作為過磅放行的一貫作
    業標準，是難認異議人主觀上存在明知行政處分違法或因重
    大過失而不知的情形，本案復無行政程序法第119 條所列其
    他信賴不值得保護之情事，應認異議人之信賴值得保護。況
    本案既係因第四河川局地磅感應器損壞所引起，此不利益自
    不應由異議人所承擔，應認本件異議人有信賴保護原則之適
    用。
四、綜上所述，本件既有信賴保護原則之適用，應認本案曳引車
    無裝載逾核定總重量10% 之情形。從而，原處分機關依南投
    縣政府警察局98年1 月14日投警交字第JA0000000 舉發違反
    道路交通管理事件通知單所為之處分即有未恰，異議人執此
    異議為有理由，應由本院撤銷原處分，另為峻泰汽車貨運有
    限公司不罰之諭知。
五、應依道路交通管理處罰條例第87條第2 項、道路交通案件處
    理辦法第20條，裁定如主文。
中    華    民    國    98    年    9     月    25    日
                    交通法庭    法  官  高士傑
以上正本證明與原本無異。
如不服本裁定，應於裁定送達後5 日內向本院提出抗告狀（須附
繕本）。
                                書記官  李達成
中    華    民    國    98    年    9     月    25    日


司法院資訊處製作；財團法人民間司法改革基金會備份。
